【裁判字號】    97,上易,1366
【裁判日期】    971124
【裁判案由】    傷害
【裁判全文】
臺灣高等法院刑事判決                97年度上易字第1366號
上  訴  人
即  被  告  甲○○
上列上訴人因傷害案件，不服臺灣士林地方法院96年度易字第22
52號，中華民國97年4月15日第一審判決（起訴案號：臺灣士林
地方法院檢察署96年度偵字第12319號），提起上訴，本院判決
如下：
    主  文
上訴駁回。
    事  實
一、甲○○於民國96年9月7日晚上11時許，在臺北市○○區○○
    街117號1樓陳士達住處，旁觀乙○○○、林秀玲及陳士達等
    人打麻將，其間因甲○○催促林秀玲回家且曾提供林秀玲打
    麻將之意見，引起乙○○○不滿，2 人發生口角，詎雙方竟
    各基於普通傷害之犯意，甲○○徒手拉扯乙○○○之頭髮，
    並腳踢乙○○○身體，致乙○○○受有頭部1×1公分皮下血
    腫、腹部局部疼痛之傷害，而乙○○○（乙○○○所涉傷害
    部分業經判處罪刑確定）亦徒手與甲○○發生拉扯扭打，且
    嘴咬甲○○之左小腿，甲○○因而受傷。
二、案經乙○○○訴由臺灣士林地方法院檢察署檢察官偵查起訴
    。
    理  由
一、證據能力部分：證人陳士達、林秀玲於偵查中之供述，均屬
    傳聞證據，被告及檢察官明知，但於準備程序及審判期日中
    均表示無意見，且迄言詞辯論終結亦未聲明異議，本院審酌
    上開證據資料製作時之情況，尚無違法不當及證明力明顯過
    低之瑕疵，認為以之作為證據應屬適當，依刑事訴訟法第15
    9條之5規定，自不因係傳聞而無證據能力。
二、訊據被告甲○○固不否認於上開時、地與告訴人乙○○○發
    生爭執等情，然矢口否認有何傷害告訴人之犯行，辯稱：當
    日伊催促林秀玲回去，告訴人不滿，伊見氣氛不對欲離開，
    走至大門口時，竟被丙○○架住而遭告訴人以手抓傷伊頭、
    手、身體多處，又咬伊腳，還用手抓伊下體，在此情況下伊
    完全無法反擊告訴人，僅能推開並抓告訴人頭髮而為正當防
    衛，並未傷害告訴人云云。經查：
  (一)告訴人於原審證稱：96年9月7日當天晚上10時許，伊至陳士
    達家中打牌，牌局進行中，被告一直提供林秀玲出牌之意見
    ，伊出言抗議，與被告發生爭執，未久，被告叫林秀玲離去
    ，伊出言阻止，嗣被告與林秀玲離去前以三字經辱罵伊，伊
    質問被告為何罵人，被告即以拳頭打伊頭頂，並腳踢伊左腹
    部，伊跌倒後被告尚用腳踩伊背部，伊咬被告小腿，被告就
    拉伊頭髮等語綦詳（見原審卷第49頁）；核與證人陳士達於
    偵查中及原審審理時所證：被告與林秀玲走到門邊時，告訴
    人拉住被告的衣服，阻止被告出去，林秀玲出來勸架，3 人
    拉扯在一起，伊因為年紀大，不敢上前勸架，只能旁觀，伊
    看見被告拉告訴人的頭髮，並以腳踢乙○○○等語（見偵查
    卷第38頁、原審卷第36、38頁）及證人林秀玲於偵查中及原
    審審理時所證：被告說太晚叫伊回家，伊要回家時告訴人衝
    出來，靠近被告，被告就跟告訴人拉扯在一起，伊想把他們
    分開，但力量不夠大，後來告訴人跌倒在地等語（見偵查卷
    第37頁、原審卷第44頁）相符，足認被告確於上開時、地與
    告訴人發生爭執，進而互毆無訛。
  (二)告訴人與被告互毆後，旋即前往臺北市立聯合醫院中興院區
    急診室求診，經醫師診斷，受有頭部1×1公分皮下血腫、腹
    部局部疼痛之傷害，有臺北市立聯合醫院中興院區甲種診斷
    證明書1紙可佐（見偵查卷第25頁），參以告訴人所受傷勢
    ，與其指訴遭被告以手毆打頭部，腳踢腹部情節大致相符，
    顯見告訴人所受傷害確係被告毆打造成。
  (三)被告雖辯稱其所為係正當防衛云云。惟按刑法第23條前段規
    定之正當防衛，必須對於現在不法之侵害且基於防衛之意思
    為之，始屬相當，若彼此互毆，必以一方初無傷人之犯意，
    因排除對方不法之侵害而加以還擊，始得以正當防衛論，若
    雙方各基於傷害對方之犯意而互毆，均不得主張正當防衛（
    最高法院30年上字第1040號判例、90年度台上字第3144號判
    決意旨參照）；又衡之一般社會經驗，互毆係屬多數動作構
    成單純一罪而互為攻擊之傷害行為，縱令一方先行出手，而
    還擊之一方，苟非單純對於現在不法之侵害為必要排除之反
    擊行為，因其本即有傷害之犯意存在，則對其互為攻擊之還
    擊行為，自無防衛權可言（最高法院92年臺上字第3039號判
    決意旨參照）。經查，依陳士達於原審所證：被告與林秀玲
    離開牌桌走到門口時，告訴人抓住被告的衣角不讓被告出去
    ，被告就和告訴人拉拉扯扯等語（見原審卷第36頁），足見
    告訴人縱因與被告發生爭執，僅係拉住被告之衣角不讓被告
    離開，並無主動攻擊被告之舉動。又林秀玲於原審亦證稱：
    伊和被告要離開，尚未走到門口，被告與告訴人就拉扯在一
    起，伊沒有注意到是誰先動手等語（見原審卷第41頁），衡
    諸當時林秀玲係租用被告之營業車，正欲與被告一同離去，
    被告因林秀玲與告訴人打牌事與告訴人發生爭執，顯見林秀
    玲與被告利害與共，且事發時距被告與告訴人最近，果係告
    訴人主動攻擊被告，林秀玲當能清楚辨識才是。再佐以告訴
    人受傷部位係在頭部及腹部，應係被告正面攻擊告訴人之身
    體所致，而非單純排除對方之拉扯等防衛動作所可能造成，
    被告並非單純基於防衛之意思抵擋攻擊，而另存有傷害對方
    之犯意甚明。是既無證據證明告訴人有主動攻擊被告之舉動
    ，且被告所為又係基於傷害告訴人之犯意為之，揆諸上開說
    明，被告辯稱係正當防衛云云，洵無足採。
  (四)綜上所述，本件事證明確，被告傷害犯行堪予認定。
三、核被告所為，係犯刑法第277條第1項之普通傷害罪。又其先
    後傷害告訴人之行為，係於密切接近之時地為之，侵害同一
    法益，各行為之獨立性極為薄弱，且係出於同一傷害犯意，
    依一般社會觀念，各舉動難以強行分開，應視為數個舉動之
    接續實施，合為包括之一行為予以評價，為接續犯。
四、原審詳為調查，認被告傷害犯行事證明確，適用刑事訴訟法
    第299條第1項前段，刑法第277條第1項、第41條第1項前段
    ，刑法施行法第1條之1第1項、第2項前段之規定，並審酌被
    告並無犯罪前科，此有本院被告前案紀錄表存卷可按，素行
    尚可，竟僅因細故即暴力相向，出手傷人，實屬不是，所幸
    告訴人受傷並不嚴重，惟犯後矢口否認犯行等一切情狀，量
    處拘役30日，並諭知易科罰金之折算標準，其認事用法並無
    違誤，量刑亦稱妥適。被告上訴否認犯罪，為無理由，應予
    駁回。
據上論斷，應依刑事訴訟法第368 條，判決如主文。
本案經檢察官侯寬仁到庭執行職務。
中    華    民    國    97    年    11    月    24    日
                  刑事第二十一庭審判長法  官  蔡彩貞
                                      法  官  楊力進
                                      法  官  許永煌
以上正本證明與原本無異。
不得上訴。
                                      書記官  江采廷
中    華    民    國    97    年    11    月    25    日
附錄：本案論罪科刑法條全文
第 277 條第1項
傷害人之身體或健康者，處三年以下有期徒刑、拘役或一千元以
下罰金。


司法院資訊處製作；財團法人民間司法改革基金會備份。
